ACORDAO-COMPLETO-2410324

ACÓRDÃO 1257/2020 ATA 17/2020 - PLENÁRIO

VISTOS, relatados e discutidos estes autos que tratam de auditoria realizada na Petróleo Brasileiro S.A. - Petrobras, no período de 11/3/2013 a 19/4/2013, com o objetivo de avaliar a regularidade da execução das obras relativas a cinco dos principais contratos de implantação da Refinaria Abreu e Lima (Rnest) , em Ipojuca/Pernambuco: Unidade de Destilação Atmosférica (UDA) ; Unidade de Hidrotratamento de Diesel (UHDT) ; Unidade de Coqueamento Retardado (UCR) ; Tubovias; e Dutos (Fiscobras 2013) .
ACORDAM os Ministros do Tribunal de Contas da União, reunidos em sessão do Plenário, diante das razões expostas pelo Relator, em:
9.1 acolher as razões de justificativa apresentadas pelos Srs. Glauco Colepicolo Legatti, Antônio Carlos Cardoso da Fonseca e Ivo Tasso Bahia Baer;
9.2. promover a classificação das peças do processo, no que se refere ao grau de confidencialidade, na forma proposta pela unidade técnica; e
9.3. arquivar o processo.

Auditoria realizada com o objetivo de avaliar a regularidade da execução das obras relativas a cinco dos principais contratos de implantação da Refinaria Abreu e Lima (Rnest). Análise das respostas das audiências.

Petróleo Brasileiro S.A.

3. Interessados/Responsáveis:
3.1. Interessado: Congresso Nacional (vinculador)
3.2. Responsáveis: Antônio Carlos Cardoso da Fonseca (XXX.585.177-XX); Glauco Colepicolo Legatti (XXX.952.286-XX); Ivo Tasso Bahia Baer (XXX.054.427-XX); Marcelino Guedes Ferreira Mosqueira Gomes (XXX.109.077-XX); e Maria das Graças Silva Foster (XXX.772.727-XX)

13.1. Ministros presentes: José Mucio Monteiro (Presidente), Walton Alencar Rodrigues, Benjamin Zymler (Relator), Augusto Nardes, Aroldo Cedraz, Raimundo Carreiro, Ana Arraes, Bruno Dantas e Vital do Rêgo.
13.2. Ministros-Substitutos presentes: Augusto Sherman Cavalcanti, Marcos Bemquerer Costa, André Luís de Carvalho e Weder de Oliveira.

BENJAMIN ZYMLER

Cuidam os autos de auditoria realizada na Petróleo Brasileiro S.A. - Petrobras, no período de 11/3/2013 a 19/4/2013, com o objetivo de avaliar a regularidade da execução das obras relativas a cinco dos principais contratos de implantação da Refinaria Abreu e Lima (Rnest) , em Ipojuca/Pernambuco: Unidade de Destilação Atmosférica (UDA) ; Unidade de Hidrotratamento de Diesel (UHDT) ; Unidade de Coqueamento Retardado (UCR) ; Tubovias; e Dutos (Fiscobras 2013) .
2.	Por meio do Acórdão 1771/2013-TCU-Plenário, o TCU ordenou, dentre outros, a oitiva da Petrobras a respeito do seguinte achado:
"9.2.1. Projeto Básico Deficiente em razão das falhas na estimativa de quantitativos de estruturas metálicas, que ensejaram aumentos expressivos dessas quantidades nos contratos das unidades UDA (aumento de 190%) , UHDT (aumento de 115%) e, potencialmente, na UCR, ocasionando aditivos contratuais, já firmados, da ordem de R$ 116 milhões e pleitos das contratadas de cerca de R$ 600 milhões;"
3.	Após a análise dos documentos aportados aos autos, a SeinfraPetróleo concluiu, quanto aos indícios de irregularidades (projetos básicos deficientes e inadequação das providências adotadas pela Administração para sanar interferências que poderiam provocar atraso na obra) , ser necessária a realização de inspeção na Petrobras, face aos desdobramentos da denominada "Operação Lava Jato" e à consequente possibilidade de obter informações relevantes, inclusive no que diz respeito à responsabilização (peça 192) .
4.	Ultimada a inspeção (peça 230) , a unidade técnica promoveu a análise conjunta dos elementos acostados ao processo e confirmou, em juízo preliminar, que o projeto básico de execução das tubovias era deficiente, em razão de falhas na definição do tipo de solo, dados geotécnicos e quantidades de estruturas metálicas  (peça 250) .
5.	Segundo a SeinfraPetróleo, na época da contratação das obras das tubovias, " (...) não havia segurança quanto à solução a ser implementada nas fundações dos leitos, mas mesmo diante das incertezas que rondavam o projeto, procedeu-se à contratação". Por esse motivo, alvitrou a realização de audiência dos agentes públicos designados a seguir em virtude das seguintes ocorrências:
5.1.	Glauco Colepicolo Legatti, Gerente Geral de Implementação de Empreendimentos para a Rnest, por "assinar, em concordância, a Lista de Verificação (LV) relativa à solicitação para assinatura do contrato das tubovias sem qualquer ressalva (peça 223) , de modo negligente, diante da ausência de definição segura de solução de engenharia para parte relevante da obra (fundação dos dormentes a serem instalados nos leitos das tubovias) , com o conhecimento de riscos geotécnicos (solos expansivos e com característica de heterogeneidade) , acarretando infração ao item 1.3 do Decreto 2.745/98";
5.2.	Antônio Carlos Cardoso da Fonseca, Gerente Setorial de Tancagem e Interligações, por "assinar, em concordância, a Lista de Verificação (LV) relativa à solicitação para assinatura do contrato sem qualquer ressalva (peça 223) , de modo negligente,  diante da ausência de definição segura de solução de engenharia para parte relevante da obra (fundação dos dormentes a serem instalados nos leitos das tubovias) , com o conhecimento de riscos geotécnicos (solos expansivos e com característica de heterogeneidade) , acarretando infração ao item 1.3 do Decreto 2.745/98"; e
5.3.	Ivo Tasso Bahia Baer, Gerente de Implementação de Empreendimentos de Unidades de Interligações, por "assinar, em concordância, a Lista de Verificação (LV) relativa à solicitação para assinatura do contrato sem qualquer ressalva (peça 223) , de modo negligente,  diante da ausência de definição segura de solução de engenharia para parte relevante da obra (fundação dos dormentes a serem instalados nos leitos das tubovias) , com conhecimento de alertas emitidos pelo setor Jurídico e de riscos geotécnicos (solos expansivos e com característica de heterogeneidade) , acarretando infração ao item 1.3 do Decreto 2.745/98".
6.	Por meio de despacho, autorizei as medidas processuais supramencionadas.
7.	A SeinfraOperações, que assumiu a responsabilidade pela condução do processo, analisou as respostas encaminhadas, na forma da instrução transcrita parcialmente a seguir com os ajustes de forma que entendi pertinentes:
"3.	Os responsáveis Glauco Colepícolo Legatti, Antônio Carlos Cardoso da Fonseca e Ivo Tasso Bahia Baer tiveram suas condutas avaliadas nestes autos, ante as conclusões das fiscalizações realizadas na execução das obras da Rnest: Fiscalizações nº s 133/2013 (peça 56) e 536/2016 (peça 230) , em relação à contratação das obras das tubovias.
4.	As obras foram executadas no âmbito do contrato nº 0800.0057000.10-2, licitado por meio do Convite nº 0691340.09·8, aberto em 25/9/2009, no qual sagrou-se vencedor o Consórcio lpojuca Interligações, constituído pelas empresas Construtora Queiroz Galvão S.A e IESA Óleo e Gás S.A., cujo objeto era a implantação, sob o regime de preço global (com itens pagos sob a forma de Quantidade Determinada - QD) , das tubovias de interligação da Rnest, valor total original de R$ 2.694.950.143,93 e prazo de execução de 1.240 dias.
5.	Durante a execução, o contrato teve 32 termos aditivos, que resultaram em acréscimo de 782 dias adicionais ao prazo inicial, além de um incremento de R$ 870.722.159,27 no valor dos insumos e serviços, o que elevou o valor final da obra a R$ 3.565.672.303,20 (data-base setembro/2009) representando um dispêndio adicional de 32%.
6.	A determinação para essa avaliação decorreu do Despacho do Exmo. Relator Benjamin Zymler exarado em 3/11/2017 (peça 236) , que assim se manifestou: "... ordeno que sejam identificados os agentes que elaboraram/aprovaram o projeto básico adotado na licitação das tubovias e que seja dada prioridade à instrução da matéria, tendo em vista a iminência de eventual prescrição da pretensão punitiva acerca dos fatos em discussão."
7.	Em atendimento ao antecitado Despacho, a unidade técnica, em instrução de 4/2/2019 (peça 250) , concluiu:
'92. O presente exame técnico levou em consideração principalmente o relatório da fiscalização originária (peça 56) e o relatório de inspeção realizada em 2017 (peça 230) . Também se resgatou a título de contextualização e posterior análise de responsabilidades, as conclusões do TC 026.363/2015 1 - Gestão Rnest.
93. Pelo que foi exposto, constatou-se que na época da contratação das obras das tubovias, não havia segurança quanto à solução a ser implementada nas fundações dos leitos, mas mesmo diante das incertezas que rondavam o projeto, procedeu-se à contratação.
94. Ademais, destacou-se o contexto de afobamento no qual se inseriu a contratação das obras da Rnest, inclusive das tubovias. Tal contexto foi marcado pelo atropelo de fases (fast tracking) e adoção de planejamento direcionado a prazo (schedule driven) . Essas diretrizes partiram da alta gerência da Companhia (Diretoria Executiva e Gerentes Executivos) e eram tidas como direcionadoras na implantação do empreendimento, atuando, portanto, como pressão aos gestores incumbidos da operacionalização das licitações e contratações, reduzindo suas margens de atuação e poder decisório.
95. No entanto, entendeu-se que tanto a alta administração da Companhia quanto os cargos de médio e baixo escalão tiveram responsabilidade pelas irregularidades apuradas no âmbito da contratação em questão.
96. No que tange à alta administração, verificou-se que estes gestores já estão em processo de responsabilização no TC 026.363/2015 1 - Gestão Rnest - no qual foram propostas audiências fundamentadas nas condutas irregulares apontadas naqueles autos. Dessa forma, entende-se não ser necessário novo encaminhamento no mesmo sentido.
97. No que tange aos cargos de médio e baixo escalão, constatou-se que os responsáveis pelas principais irregularidades foram o Sr. Glauco Colepiccolo Legatti, o Sr. Antônio Carlos Cardoso da Fonseca e o Sr. Ivo Tasso Bahia Baer.
98. O Sr. Glauco e o Sr. Antônio, de acordo com os seus formulários de avaliação de função gerencial eram responsáveis pela qualidade dos projetos de pré-detalhamento (Feed) que subsidiaram a contratação das obras das tubovias e que basearam a definição dos quantitativos de Quantidades Determinadas (QD) . Ademais, salientou-se que o Feed consistia em importante item da obra - o desenvolvimento do projeto de engenharia - tendo como principais entregáveis as estimativas de quantitativos e, ainda, que os quantitativos previstos no Feed foram utilizados como base para definição das tabelas de quantidades determinadas. Já o Sr. Ivo era responsável pela implementação das Tubovias no âmbito do empreendimento Rnest, e recebeu alertas quanto a necessidade de definição segura dos quantitativos de QD e os riscos dessa não definição.
99. Concluiu-se que, embora teoricamente o Feed fosse elemento de pré-detalhamento do projeto de engenharia (projeto executivo) , no caso em tela era parte do projeto básico por ser elemento essencial para a definição da fundação. Ou seja, nesse contexto, a parte do Feed que se destinava à definição da fundação era elemento essencial para conhecimento dos serviços, logo, conceitualmente, fazia parte do projeto básico. Tal afirmação tem por base o próprio Decreto 2.745/98 ao definir que somente poderia ser levado à licitação quando o objeto da licitação, estivesse perfeitamente caracterizado e definido, conforme o caso, pelo respectivo projeto, normas e demais elementos técnicos pertinentes, bastantes para permitir a exata compreensão dos trabalhos a executar. Sem a definição do tipo de fundação e seu quantitativo o projeto estava em aberto.'  
8.	A partir das conclusões da instrução, a unidade técnica apresentou proposta de encaminhamento no sentido de que os responsáveis fossem ouvidos em audiência:
 (...) 
9.	Por meio do Despacho de peça 261, o Exmo. Relator Benjamin Zymler anuiu com a proposta:
 (...) 
10.	As audiências foram realizadas por meio dos expedientes: Ofício 0244/2019-TCU/SeinfraPetróleo, de 25/6/2019 (peça 265) - Glauco Colepicolo Legatti; Ofício 0245/2019-TCU/SeinfraPetróleo, de 25/6/2019 (peça 266) - Antonio Carlos Cardoso da Fonseca; e Ofício 0246/2019-TCU/SeinfraPetróleo, de 25/6/2019 (peça 267) - Ivo Tasso Bahia Baer.
11.	As razões de justificativa do senhor Glauco Colepicolo Legatti constam à peça 275, enquanto que as dos senhores Antonio Carlos Cardoso da Fonseca e Ivo Tasso Bahia Baer, que apresentaram resposta em conjunto, constam às peças 301 a 303.
III-ANÁLISE DAS RAZÕES DE JUSTIFICATIVA DOS RESPONSÁVEIS
12.	Irregularidade: atribui-se ao três responsáveis arrolados nos autos terem assinado, em concordância, a Lista de Verificação (LV) relativa à solicitação para assinatura do contrato das tubovias sem qualquer ressalva (peça 223) , de modo negligente, diante da ausência de definição segura de solução de engenharia para parte relevante da obra (fundação dos dormentes a serem instalados nos leitos das tubovias) , com o conhecimento de riscos geotécnicos (solos expansivos e com característica de heterogeneidade) , acarretando infração ao item 1.3 do Decreto 2.745/98.
13.	A seguir, reproduzimos, de forma resumida, os argumentos apresentados pelos responsáveis.
III.1 - Glauco Colepicolo Legatti - Gerente Geral de Implementação de Empreendimentos para a Rnest
14.	O responsável sustenta que a Gerência Geral não executa projeto de engenharia seja ele, conceitual, básico, detalhamento ou Feed.
15.	Na sua opinião, o projeto básico estava consistente e definido pelas áreas técnicas e que sua elaboração atendeu a todos os processos de gestão no sistema Petrobras, como os pareceres e a origem dos recursos.
16.	No que trata da solução de engenharia, diz que a existência dos solos expansivos era de conhecimento da equipe técnica e que haviam sido considerados para o projeto das fundações os dois tipos, de fundação direta e indireta com o uso de estacas, e que esses quantitativos estão detalhados no projeto.
17.	Na sua avaliação, o projeto estava adequado para a contratação, de acordo com a solução tecnológica adotada, desde quando foi realizado o primeiro processo licitatório em 29/7/2008, e a questão dos solos foi tratada inclusive por pergunta específica e respondida pela área técnica, e que somente por ocasião do detalhamento do projeto básico a empresa contratada discordou da solução defendida pelos técnicos da Petrobras, tendo sido necessário a contratação de um terceiro para arbitrar a questão.
18.	Em seguida, trata da estrutura organizacional da Gerência Geral, que teria atribuição de implementação, coordenação e administração, destacando que no organograma não havia uma função de responsável pela qualidade dos projetos, e que, ao contrário do que afirma a equipe de fiscalização, não possuía a função de aprovar qualquer projeto.
19.	Entende que atender aos requisitos de prazo, custo e qualidade e promover a elaboração, não implica na aprovação técnica de solução especifica de engenharia, e que essa aprovação deve ser realizada por técnico habilitado e com competência específica.
20.	Sobre o uso do QD - Quantidades Determinadas, esclarece que as diferenças de contingenciamento de risco adotadas entre as licitações realizadas fizeram com que o valor baixasse de R$ 4,9 bilhões para R$ 2,7 bilhões, entre a primeira tentativa de licitar e o valor final contratado.
21.	A seguir discorre sobre o processo de gestão do empreendimento, que incialmente teve uma pessoa jurídica autônoma constituída (Refinaria Abreu e Lima S/A) , depois encerrada, voltando as atribuições para a Petrobras.
22.	Detalha as várias formas de contratação adotadas no empreendimento, e que, no caso das tubovias, o projeto básico foi executado pela EAB da Petrobras, o Feed (projeto de pré-detalhamento) pela Chemtech e o detalhamento pelo consorcio construtor - lpojuca.
23.	Sobre o Feed, havia a prática de entrega aos licitantes até 30 dias antes da licitação, mas no caso das tubovias, esse prazo foi bem maior, pois foram cerca de 12 meses entre a primeira (29/7/2008) e a última licitação (26/8/2009) .
24.	Especificamente no que trata da LV-SAC - Lista de Verificação-Solicitação de Assinatura de contrato, explica que a adoção do seu uso corporativo ocorreu para evitar aprovação de contratações que possuíam alguma restrição relativo a licença emitida por órgão ambiental competente, ou autorização de outorga, ou site indisponível para o início dos serviços, ou entrega fora do prazo de equipamentos de fornecimento da Petrobras.
25.	No caso do contrato das tubovias, no ato da assinatura todos os itens foram verificados e onde havia informação adicional esta foi inserida no documento conforme pode-se verificar na LV juntada ao SAC, sendo claro que em nenhum ponto de verificação existe a aprovação do Feed, e que foram destacadas as alterações de projeto existente na época e incluídos pela UIE, e informado de suas consequências.
26.	Acrescenta que A LV submetida junto com a documentação, não apresentava nenhum óbice à sua assinatura, e nenhum impedimento que pudesse impedir o prosseguimento do processo de contratação.
27.	Na sua conclusão, o senhor Glauco destacou que não houve desrespeito ao Decreto 2.475/1998, que o projeto básico foi realizado por equipe competente e capacitada para sua execução, que a Gerência Geral não é a responsável por aprovar projetos ou Feed, e que na LV-SAC foram destacados os pontos de possível variação de custo para mais ou para menos nas observações da LV, em relação a alterações de projeto que estavam em avaliação, e ainda que no TC 017.161/2017 7, que apura condutas de empregados da Petrobras que possam ter contribuído com as ações do cartel, não foi apontado nenhum agravante de participação dos gestores responsáveis em qualquer outro procedimento irregular nas obras da Rnest.
28.	Destaca, por fim, que na qualidade de Gerente-Geral da Refinaria do Nordeste, cumpriu todas as normas e procedimentos internos relativos às contratações realizadas, e, nesta perspectiva, agiu de maneira zelosa e prudente em relação às contratações que estavam sob a sua esfera de gerenciamento.
III.2 - Antonio Carlos Cardoso da Fonseca - Gerente Setorial de Tancagem e Interligações, e Ivo Tasso Bahia Baer - Gerente de Implementação de Empreendimentos de Unidades de Interligações
29.	Inicialmente, os responsáveis abordam a questão da possível prescrição da pretensão punitiva do TCU, e possível violação aos princípios constitucionais da segurança jurídica, da ampla defesa e do contraditório em relação às irregularidades imputadas, por terem decorrido quase 10 anos desde a ocorrência dos fatos.
30.	Entendem que decisões judiciais têm concluído que o prazo prescricional seria de 5 anos, a teor da Lei 9.783/1999, e que o Acórdão 1441/2016-TCU-Plenário, que estabeleceu esse prazo em 10 anos, seria inválido.
31.	Argumentam, ainda, quanto a possíveis prejuízos ao pleno e incondicional exercício de direito de defesa, o qual teria sido obstaculizado em razão do decurso de considerável lapso temporal prejudicial ao levantamento de informações, obtenção de documentos e à memória precisa dos fatos ocorridos.
32.	A seguir, protestam pela inexistência do nexo de causalidade entre a irregularidade apontada e as atribuições dos cargos por eles ocupados na empresa.
33.	Consideram equivocado o entendimento de responsabilização dos gerentes responsáveis pela implementação do empreendimento por eventuais vícios na fase anterior à contratação das obras.
34.	Discorrem sobre a hierarquia funcional dentro da empresa, que possui funções, atribuições e competências próprias, definidas e separadas por níveis estratégico e operacional, enfatizando que os Gerentes Setoriais e Gerentes, funções ocupadas, respectivamente, pelos Senhores Antonio Carlos Cardoso da Fonseca e Ivo Tasso Bahia Baer, não pertenciam ao nível estratégico da companhia, mas sim ao nível operacional, cuja atribuição está ligada, tão somente, a implementação do Plano de Negócios e Gestão definido, estudado e aprovado pela alta administração da empresa.
35.	Dessa forma, não era atribuição de suas respectivas gerências a reavaliação técnica dos projetos de engenharia que serviriam de base para as contratações das obras, muito menos obstar qualquer contratação a ser realizada pela empresa, e que suas equipes não eram compostas por especialistas em engenharia de tubovias, tampouco em mecânica de solos, mas de profissionais com expertise para atuar no gerenciamento da implantação do empreendimento, de modo a garantir que a execução das obras atendessem aos requisitos básicos do projeto já elaborado e contratado e às demandas operacionais das obras.
36.	Salientam que as informações contidas nas fichas de "Avaliação da Função Gerencial" dizem respeito à regra geral, e não ao caso específico das tubovias da Rnest, não merecendo prosperar como evidência para eventuais responsabilizações, pontuando ainda que não participaram do procedimento de elaboração ou aprovação dos projetos de engenharia ou Feed das tubovias da Rnest, razão pela qual não se encontram preenchidos os requisitos da prática de ato irregular e, portanto, o nexo de causalidade em relação aos peticionantes.
37.	Sobre a Lista de Verificação, informam que possui campos previamente listados e espaço para o simples preenchimento com as opções "Sim", "Não" e "N/A", constituindo-se apenas em mero checklist que não tem como finalidade a análise crítica de qualidade, concepções ou soluções dos projetos de engenharia, e que sequer possui campos para discorrer acerca de tais informações técnicas.
38.	Presta-se apenas à verificação da existência, ou não, de processos e informações que posteriormente são analisados técnica e estrategicamente, por aqueles que efetivamente devem decidir pelo prosseguimento da contratação das obras.
39.	Esclarecem que, ao contrário do apontado pela unidade técnica, existiu ressalva por parte dos justificantes, presente na linha 5 do documento, relacionada a existência de modificações no projeto básico não contemplados na minuta de contrato, as quais demandariam aditivos posteriores, onde assinalaram a opção "S" (sim) na linha 5 que indagava se "Atualmente existe alguma exigência, mudança de Norma, legislação, projeto básico que não foi considerada no Contrato e que deverá ser motivo de aditivo contratual? "
40.	Informam que, adicionalmente, inseriram na área de Comentários Gerais da LV-SAC:
'Existe 4 solicitações de Modificação de Projeto (SMP 142, 183, 203 e 215) , emitidas e aprovadas pelo AB-CR/RNE. Estas SMPs não foram consideradas no contrato por não terem sido detalhadas a tempo de serem incluídas na documentação que definiu seu escopo. Estimativas preliminares indicam que a implantação dos SMPs implicará em alteração "para mais ou para menos" no valor contratual. Com as informações disponíveis não é possível avaliar o correspondente impacto de prazo nesse momento.
Há no sistema solicitações de modificação de projeto ainda não aprovadas que afetam o projeto desta unidade.'
41.	Ante a evidência, se insurgem contra a imputação de que teriam assinado a Lista de Verificação relativa à solicitação para assinatura do contrato sem qualquer ressalva, agindo de modo negligente, pelo que entendem não proceder a suposta irregularidade que lhes é imputada, e que por conta do mero preenchimento de um formulário não podem ser responsabilizados pelas supostas falhas apontadas no projeto, desconsiderando-se a cadeia de concepção e contratação e transferindo-se toda responsabilização à gerencia final de implementação, responsável apenas pelo gerenciamento das obras.
42.	Requerem, por fim, o acatamento das razões de justificativa e as suas exclusões do rol de responsáveis do processo.
IV - ANÁLISE TÉCNICA
43.	Inicialmente examina-se a arguição de prescrição formulada pelos responsáveis Antonio Carlos Cardoso da Fonseca e Ivo Tasso Bahia Baer, por guardar relação com a continuidade do processo.
44.	Os respondentes alegam que a pretensão punitiva do TCU estaria limitada pelo prazo quinquenal previsto na Lei 9.873/1999, e que, não obstante o TCU ter decidido pelo prazo de 10 anos, nos termos do Acórdão 1441/2016-TCU-Plenário, há decisões judiciais contestando tal prazo.
45.	Em que pese as considerações apresentadas, entende-se que a deliberação do TCU deve prevalecer, uma vez que não há decisão judicial de caráter geral que extinga os seus efeitos.
46.	De qualquer modo, há que se considerar que o art. 2º, inciso II da Lei 9.873/1999 prevê que a prescrição punitiva é interrompida, entre outros, por qualquer ato inequívoco que importe apuração do fato.
47.	No caso da contratação das obras das tubovias da Rnest, ocorridas em 2010, o Relatório de Fiscalização 133/2013, que apontou as irregularidades, é de junho de 2013, e desde então as apurações vem tendo seguimento.
48.	Por essa razão, ainda que fosse aplicado o prazo de 5 anos, não teria ocorrido a pretendida prescrição.
49.	No que trata da irregularidade imputada, todos refutam a acusação de que teriam assinado, em concordância, a Lista de Verificação (LV) relativa à solicitação para assinatura do contrato das obras das tubovias sem qualquer ressalva (peça 223, pág. 52/52/54) , de modo negligente, diante da ausência de definição segura de solução de engenharia para parte relevante da obra (fundação dos dormentes a serem instalados nos leitos das tubovias) , com o conhecimento de riscos geotécnicos (solos expansivos e com característica de heterogeneidade) , acarretando infração ao item 1.3 do Decreto 2.745/98.
50.	O argumento, basicamente, é que não era atribuição de suas respectivas gerências a reavaliação técnica dos projetos de engenharia que serviriam de base para as contratações das obras, cuja elaboração seria da área EAB - Engenharia Básica para o Abastecimento, da Petrobrás, por equipe de projeto experiente e capacitada, onde todas as características e elementos para o projeto estavam definidas, e que não lhe cabia avaliar a qualidade técnica do documento, muito menos obstar qualquer contratação a ser realizada pela empresa, e que a Lista de Verificação assinada por todos não tinha essa finalidade.
51.	No que trata das atribuições da Gerência Geral de Implementação de Empreendimentos, o senhor Glauco argumenta que a área não executa ou desenvolve projetos de engenharia, não controla e não interfere na qualidade intrínseca dos projetos de Engenharia Básica, Feed ou detalhamento, nem suas soluções técnicas, sendo responsável pela implementação dos projetos, exercendo coordenação e administração geral dos empreendimentos, para que as estruturas que estão subordinadas em sua estrutura organizacional cumpram prazos, custo, qualidade.
52.	Esses argumentos, embora conflitem em parte com as atribuições do cargo, previstas no Formulário de Avaliação Funcional, juntado como peça 243, são corroborados pelas respostas trazidas pelos outros responsáveis no processo, de que a contratação do projeto básico e Feed das tubovias da Rnest, assim como todo o processo de contratação das obras, realizou-se no âmbito de gerência específica dentro da Diretoria de Engenharia, área esta responsável pela fiscalização dos serviços bem como pela qualidade técnica do projeto.
53.	 Assim, todos defendem que não participaram direta e ativamente da ideia conceitual do projeto, do projeto básico ou Feed da referida contratação, que seria de responsabilidade de outras áreas da empresa, dotadas de quadros especializados, mas que participaram apenas da etapa de implementação, pós contratação das obras.
54.	Ademais, os senhores Antonio Carlos e Ivo alegam que não possuem os conhecimentos técnicos necessários à avaliação dos riscos geotécnicos porventura existentes na área de implementação do projeto.
55.	No que trata da imputação específica, de que teriam assinado a Lista de Verificação (LV) de modo negligente, os responsáveis Antonio Carlos e Ivo alegam que se trata de mero checklist que não tem como finalidade a análise crítica de qualidade, concepções ou soluções dos projetos de engenharia, não possuindo campos para esse tipo de análise.
56.	O senhor Glauco informa que a Lista foi realizada pelas áreas de Negócio (UN) e Engenharia (UIE) e assinada, e que no ato da assinatura todos os itens foram verificados, e onde havia informação adicional, essa foi inserida no documento, conforme pode-se verificar na LV juntada ao SAC, na qual foram destacadas as alterações de projeto existentes na época e incluídos pela UIE, e informado de suas consequências.
57.	Essa alegação também foi apresentada pelos senhores Antonio Carlos e Ivo, que afirmam que a suscitada Lista de Verificação do Contrato de tubovias se prestou, tão somente, à verificação da existência, ou não, de processos e informações que foram, oportuna e posteriormente, analisadas e avaliadas, técnica e estrategicamente, por aqueles que efetivamente deveriam decidir pelo prosseguimento da contratação das obras, e que, contrariamente à imputação do TCU, foi inserida ressalva por parte dos justificantes, presente na linha 5 do documento, relacionada a existência de modificações no projeto básico não contemplados na minuta de contrato, a demandar aditivos posteriores
58.	Examinando o documento de peça 223, pág. 52/53/54, constata-se que, de fato, o item 5 da lista, que traz a questão "Atualmente existe alguma exigência, mudança de Norma, legislação, projeto básico que não foi considerada no Contrato e que deverá ser motivo de aditivo contratual? " foi marcado com a resposta "sim" e uma referência remete a área de Comentários Gerais do formulário, onde foi destacada a existência de 4 Solicitações de Modificação de Projeto (SMP 142, 183, 203 e 215) , emitidas e aprovadas pelo AB-CR/RNE, a qual foi reforçada com a afirmação: "Há no sistema solicitações de modificação de projeto ainda não aprovadas que afetam o projeto desta unidade."
59.	Avaliando a imputação aos responsáveis, de terem assinado, em concordância, a Lista de Verificação (LV) relativa à solicitação para assinatura do contrato das tubovias, entende-se que não há elementos que corroborem a presença de negligência na ação dos responsáveis.
60.	Pelo que consta dos autos, a área técnica da Petrobras defendeu até o último instante o projeto da fundação direta, e estacas em situações pontuais, tendo sido destacado pelos auditores, no item 43 da instrução de peça 250: "Importante frisar que em nenhum dos documentos técnicos disponíveis nos autos há a descaraterização cabal da viabilidade da utilização de fundação direta. Existem apenas riscos apontados, que sugeriam, em favor da segurança, a utilização de estaqueamento - fundação indireta."
61.	Nessa linha de raciocínio, não seria de esperar que os responsáveis, como integrantes do corpo técnico da Petrobras, manifestassem qualquer ressalva a esse respeito na Lista de Verificação.
62.	De qualquer forma, a lista assinada contém informação, de forma clara, que naquele momento havia 4 solicitações de modificação do projeto - SMP que afetariam a execução da obra.
63.	Os responsáveis não juntaram aos autos as antecitadas SMPs, logo não há como saber, neste momento, se tratavam de alteração das fundações das tubovias, mas, em nosso entendimento, o fato de terem chamado a atenção, na Lista de Verificação, para essas solicitações, descaracteriza a prática de ato de negligência em relação à aprovação da obra.
64.	Ademais, embora tenha sido formalmente consignado na Lista de Verificação que havia no sistema solicitações de modificação de projeto ainda não aprovadas que afetavam o projeto da unidade, por meio da DIP Engenharia 000022/2010 (peça 223) , assinada pelos senhores Pedro José Barusco Filho, gerente executivo de engenharia, Francisco Pais e Luiz Alberto Gaspar Domingues, gerentes executivos de abastecimento, foi solicitada à diretoria executiva da Petrobras a aprovação da contratação, sem nenhum comentário em relação a essas ressalvas.
65.	Cabe mencionar que, conforme alegou o senhor Renato Duque, ex-diretor de engenharia e serviços da Petrobras, nas razões de defesa apresentadas no TC 026.363/2015 1, as licitações do PAR -Plano de Aceleração da Refinaria, entre as quais estava a das tubovias, foram propostas pela área competente e aprovadas pela Diretoria Executiva, com prazos exíguos para conclusão das etapas previstas, e isso impunha ritmo próprio aos procedimentos de contratação, sob pena de que se colocasse em risco o próprio PAR, gerando enorme prejuízo à Companhia.
66.	A responsabilização dos três funcionários se baseou na ausência de definição da solução de engenharia quando da assinatura das Listas de Verificação. A defesa, pela área de projetos, da solução de fundação adotada no processo que fundamentou o preço paradigma até o fim do processo, que somente foi resolvido mediante a contratação de especialista externo, vem em defesa dos responsáveis. Se os próprios especialistas da Petrobras tinham segurança da solução adotada, não se poderia esperar dos responsáveis, que atuavam no gerenciamento da implantação do empreendimento, que apresentassem contestação quanto a essa solução.
67.	Além disso, a instrução pretérita (peça 250, parágrafos 61 e 62) baseou o conhecimento da ausência de definição segura da solução no fato de que o Feed teria sido desenvolvido de maneira concomitante com os processos licitatórios. O certame teria sido instaurado em 9/7/2008, quando o Feed tinha cerca de 40% de execução, e as primeiras estimativas de custos datam de dezembro de 2008, quando o Feed teria atingido quase 100% de execução. Assim, teria havido autorização de contratações de forma antecipada e sem a perfeita definição do projeto básico.
68.	No entanto, a contratação a que se referia a LV-SAC que os responsáveis assinaram se baseou não na licitação lançada em 2008, mas na terceira contratação, lançada em agosto de 2009. É o que consta na própria Lista de Verificação:
Figura 1 - cabeçalho da LV SAC

Fonte: peça 223, p. 52
69.	Primeiramente, é de observar que a Lista de Verificação que os responsáveis assinaram não se referia à solicitação de início de contratação (LV SIC) , que indicaria o atendimento dos requisitos para o início do processo licitatório - veja que o arquivo anexado à DIP Engenharia 152/2009 foi a LV SIC (peça 223, p. 26) -, mas a referente à solicitação de assinatura de contrato (LV SAC) , que indicaria o atendimento dos requisitos para a assinatura do contrato após a conclusão da fase licitatória e a definição do vencedor do certame - foi o documento anexado à DIP Engenharia 22/2010 (peça 223, p. 3) .
70.	A ausência de projeto completo ou a indefinição de soluções e/ou quantidades deveria ser limitador à abertura da licitação, o que deveria constar da LV SIC e impediria a continuidade do certame. Se o processo chegou à fase de contratação, é de se supor que a LV SIC não apontou qualquer pendência nesse sentido, não havendo por que exigir dos responsáveis pela LV SAC que indicassem alguma pendência de projeto em razão de ausência do Feed.
71.	De acordo com as informações apresentadas na instrução da peça 250 em relação à evolução da execução do Feed, à época do lançamento da terceira licitação as etapas de projeto já teriam sido concluídas, de modo que a evidenciação da incompletude do projeto com base na ausência do Feed não atinge a licitação que deu origem à LV SAC em questão. 
V - CONCLUSÃO
72.	Examina-se neste tópico da instrução a irregularidade das condutas dos responsáveis com vistas à aplicação das sanções de multa e inabilitação.
73.	De acordo com a Matriz de Responsabilização (Anexo I da peça 250) o nexo causal entre a conduta (negligência) e o resultado (o dano) estaria firmado a partir da ausência de manifestação dos responsáveis, na Lista de Verificação, de que havia óbice ao prosseguimento da contratação.
74.	Verifica-se, porém, que essa Lista não tem como finalidade a análise crítica de qualidade, concepções ou soluções dos projetos de engenharia, sendo certo quer os responsáveis incluíram informação relevante na Lista, acerca de solicitações que impactavam na execução da obra, sem que os ocupantes dos escalões superiores tenham levado em conta tal informação na aprovação da contratação.
75.	Ademais, conforme exposto na análise técnica precedente, ressalvas com relação ao Feed deveriam constar da LV SIC, pois seriam um limitador à abertura da licitação e poderiam impedir a continuidade do certame, e não na LIV-SAC, elaborada na fase de contratação, cabendo destacar, ainda, que à época do lançamento da terceira licitação as etapas de projeto já tinham sido concluídas.
76.	Tendo em conta as alegações apresentadas pelos responsáveis, bem como a documentação existente nos autos, entende-se que não ficou demonstrado que os responsáveis Glauco Colepícolo Legatti, Antônio Carlos Cardoso da Fonseca e Ivo Tasso Bahia Baer agiram de modo negligente por ocasião da assinatura da Lista de Verificação relativa à Solicitação para Assinatura do Contrato das obras das tubovias.
77.	Dessa forma, entende-se que devem ser acolhidas as justificativas apresentadas, para que sejam elididas suas responsabilidades pela irregularidade.
VI - CLASSIFICAÇÃO DO GRAU DE CONFIDENCIALIDADE DE PEÇAS DO PROCESSO
78.	Por meio da instrução de peça 304, foi realizada nova análise e proposição de classificação das peças do processo, a partir da resposta oferecida pela Petrobras em resposta a diligência que solicitou, manifestação da empresa quanto à necessidade de manutenção do sigilo das peças 24, 26, 29, 30, 31, 45, 46, 47, 48, 49, 50, 51, 52, 55, 77, 108, 122, 124, 150, 151, 152, 153, 154, 204, 213, 214, 217, 219, 220, 221 e 224.
79.	Na oportunidade, demandou-se, em relação às antemencionadas peças, manifestação acerca de qual parte do documento deveria ser conservado sob sigilo, nos termos do art. 7º, § 2º, da Lei 12.527/2011, bem como a indicação do dispositivo legal que confere expressamente o caráter sigiloso das informações dos documentos, nos termos dos arts. 22, 23 e 24 da Lei 12.527/2011, explicitando-se as razões por que a informação se enquadra no dispositivo legal informado, e informar o grupo de acesso, assim entendido como o grupo de pessoas ou empresas que podem ter acesso àquelas informações, para orientar eventuais pedidos de informações ou de cópias da documentação apresentados a este Tribunal.
80.	A proposta da instrução (peça 304) quanto à nova classificação do grau de confidencialidade das peças foi endossada pelo pronunciamento da subunidade (peça 305) , exceto em relação ao pedido de manutenção de sigilo para os pareceres jurídicos.
81.	A instrução acolheu em parte as alegações da Petrobras para a manutenção do sigilo dos documentos arrolados no item "c.2) Pareceres jurídicos", que alegou a suposta inviolabilidade das comunicações do advogado, prevista no art. 7º, inciso II, da Lei 8.906/94.
82.	O argumento não foi acolhido com base no entendimento que o sigilo profissional de que trata o estatuto do advogado (Lei 8.906/1994) diz respeito ao que é confidenciado pelo cliente ao profissional, relacionando-se a fatos, documentos e informações que não são de conhecimento público e que lhe são entregues em confiança.
83.	No caso, por tratarem de pareceres exarados pela área jurídica da entidade no bojo de um processo administrativo tratando de contratação submetida às disposições do Decreto 2.745/1998, que é o caso dos contratos das obras da Rnest, ali constam por exigência do item 7.1.2 do aludido decreto, que dispunha que as minutas dos contratos e dos respectivos aditamentos seriam previamente analisadas pelo órgão jurídico da Petrobras, na forma do disposto nas normas operacionais internas.
84.	Apesar disso, tendo em conta que os pareceres abordam questões tratadas nos relatórios de renegociação dos termos aditivos, para os quais houve a manutenção do sigilo, houve o entendimento que poderiam ser abarcados pelas disposições Lei 12.527/2012 e seu regulamento - Decreto 7.724/2012.
85.	Em seu pronunciamento, que contou com a anuência do titular da SeinfraOperações, o Diretor da DT1 manifestou-se no sentido de que não fosse acolhida a manutenção do sigilo para os pareceres jurídicos, considerando (i) que a diretriz geral da Lei 12.527/2011 é a publicidade como preceito geral e do sigilo como exceção (art. 3º, inciso I, da LAI) ; (ii) que a Petrobras, como sociedade de economia mista, está subordinada à Lei de Acesso à Informação (art. 2º da LAI) ; (iii) que não é acolhido o fundamento alegado pela Petrobras para a manutenção do sigilo dos pareceres jurídicos; e (iv) que, materialmente, não se identificaram elementos que necessitem da chancela do sigilo.
86.	Submetido à deliberação do relator, o Exmo. Ministro Benjamin Zymler exarou o Despacho de peça 307, do qual destacamos:
'6. Segundo o art. 85, § 2º, da Lei 13.303/2016, "o grau de confidencialidade será atribuído pelas empresas públicas e sociedades de economia mista no ato de entrega dos documentos e informações solicitados, tornando-se o órgão de controle com o qual foi compartilhada a informação sigilosa corresponsável pela manutenção do seu sigilo".
7. Com isso, é possível afirmar que o legislador ordinário conferiu primazia à classificação quanto ao grau de confidencialidade realizada pela entidade que detém originalmente os documentos e as informações. Dessa forma, cabe a esta Corte de Contas atender à catalogação efetivada pela empresa estatal, excetuadas as situações limites de frontal descumprimento das normas legais.
8. Com relação ao assunto, observo que a Lei 13.303/2016 atribuiu um grau mais amplo de publicidade aos procedimentos licitatórios e seus documentos.
9. Conforme se depreende da leitura conjunta dos arts. 34 e 35 da norma, ressalvados o valor estimado do contrato, quando sigiloso, e o conteúdo das propostas, quando adotado o modo de disputa fechado e até sua abertura, "os atos e os procedimentos praticados em decorrência desta Lei submetem-se à legislação que regula o acesso dos cidadãos às informações detidas pela administração pública, particularmente aos termos da Lei nº 12.527, de 18 de novembro de 2011."
10. Com isso, os documentos que compõem os processos licitatórios devem ser considerados públicos, ressalvados aqueles cujo sigilo seja imprescindível à segurança da sociedade e do Estado, nos termos do art. 5º, inciso XXXIII, da Constituição e art. 4º, inciso III, da Lei 12.527/2011.
11. Também podem ser classificados como sigilosos os pareceres que contenham informações revestidas de sigilo bancário, estratégico, comercial ou industrial, assim identificadas segundo critérios estabelecidos em regulamento, conforme os §§ 4º e 5º do art. 86.
12. No caso, observo que a Petrobras fundamentou a restrição de acesso aos pareceres jurídicos no art. 7º, inciso II, da Lei 8.906/1994, que assegura a inviolabilidade das comunicações do advogado.
13. No entanto, como exposto na instrução e no pronunciamento do Diretor da SeinfraOperações, a inviolabilidade a que se refere a norma diz respeito à correspondência escrita, eletrônica, telefônica e telemática travada entre o advogado e o seu cliente, o que evidentemente não abrange os pareceres jurídicos emitidos em processos administrativos públicos.
14. Dessa forma, considerando que a entidade não invocou a existência de sigilo bancário, estratégico, comercial ou industrial, no que se refere à especificação do grau de confidencialidade dos pareceres jurídicos, entendo que tais documentos não devem ser classificados como sigilosos, à míngua da deficiente fundamentação da empresa estatal.
15. Porém, considerando que o auditor catalogou algumas informações sensíveis em alguns pareceres jurídicos, julgo conveniente, como medida de cautela, determinar a realização de nova diligência à Petrobras com vistas à obtenção de maiores elementos a respeito do assunto.
16. In casu, deve a empresa estatal indicar se os pareceres jurídicos constantes dos autos contêm informações revestidas de sigilo bancário, estratégico, comercial ou industrial, identificando detalhadamente quais, aptas a ensejar a classificação dos documentos como sigilosos.'
87.	Em atenção ao Despacho do Exmo. Relator, a Petrobras foi novamente diligenciada por meio do Ofício 0751/2020 TCU/Seproc, de 21/1/2020 (peça 308) , para que informasse se os pareceres jurídicos constantes dos autos contêm informações revestidas de sigilo bancário, estratégico, comercial ou industrial, identificando detalhadamente quais, aptas a ensejar a classificação dos documentos como sigilosos.
88.	Em sua resposta, de peça 312, a Petrobras, advoga pela manutenção da confidencialidade dos pareceres jurídicos, com base nos argumentos a seguir sumarizados.
89.	Informa que se encontram em andamento diversos processos arbitrais envolvendo contratos relativos às obras da Refinaria Abreu e Lima - Rnest, ao tempo em que esclarece que os pareceres jurídicos objeto da presente diligência não versam sobre os procedimentos licitatórios referentes à construção da Rnest, mas sim sobre análise de pleitos relativos à execução do contrato, os quais, em que pese o tempo decorrido, permanecem sendo objeto de discussão entre a Petrobras e as empresas contratadas.
90.	Afirma que as empresas de que tratam os pareceres, estão sendo investigadas no âmbito da Operação Lava Jato, e que o levantamento do sigilo de tais pareceres pode ter impactos sobre as medidas que a Petrobras vem adotando para obter dessas empresas ressarcimento pelos atos ilícitos cometidos, considerando o risco de os documentos serem utilizados em ação reversa, a ser promovida pelas construtoras contra a Companhia, representando risco em potencial para a Petrobras, na medida em que as Contratadas poderiam utilizá-los nos respectivos processos em desfavor da Companhia, ainda que por meio de desvirtuamento do seu conteúdo, lançando mão deles como subsídio para a elaboração de estratégia de argumentação ou de formulação de pleitos diversos.
91.	Destaca que, de forma geral, os pareceres jurídicos muitas vezes contêm análise de risco e interpretações de cláusulas contratuais que se destinam a orientar os órgãos corporativos e que tais análises e orientações podem ser desfavoravelmente desvirtuadas pela parte contrária em processos arbitrais.
92.	Menciona caso recente no qual parecer jurídico da Petrobras foi utilizado como referência pela Contratada em perícia de engenharia no âmbito de processo de arbitragem. Por outro lado, na hipótese de o parecer jurídico conter informações que reforcem as teses da Petrobras no processo arbitral, caberá a própria Companhia tomar a decisão estratégica de juntá-lo ou não ao processo.
93.	Afirma que a manutenção da confidencialidade dos pareceres jurídicos no caso em pauta se faz necessária como forma de preservar a paridade de armas diante das ações judiciais e processos arbitrais em trâmite e outras que, porventura, venham a ser ajuizadas, em nome do princípio da igualdade das partes constante do art. 5º da Constituição da República e está prevista no artigo 7º do novo CPC (Lei 13.105/2015) , o qual se aplica supletiva e subsidiariamente ao TCU por força do subsequente art. 15, e que o Supremo Tribunal Federal já destacou a necessidade de assegurar que as partes gozem das mesmas oportunidades e faculdades processuais, atuando sempre com paridade de armas, a fim de garantir que o resultado final jurisdicional espelhe a justiça do processo em que for prolatado.
94.	Outro aspecto destacado pela empresa é a importância de se resguardar tais documentos, a fim de evitar eventuais prejuízos à estratégia processual em condução ou aventada, tal qual consignou a Controladoria-Geral da União (CGU) em pareceres emitidos em pedidos de acesso à informação, denegados com base nos mesmos argumentos ora esposados pela Petrobras.
95.	Nesses termos, conclui que o sigilo decorre da previsão do art. 7º novo CPC (Lei 13.105/2015) , que deve ser conjugado com o artigo 22 da Lei 12.527/2011, incidindo, por consequência, a hipótese tratada no art. 8º, § 3º, inciso III, c/c art. 11, inciso III, da Resolução TCU 294/2018.
96.	Ressalva que o acesso à informação é deferível à própria Petrobras e a seus procuradores, aos integrantes do Tribunal de Contas da União e a outros órgãos de controle habilitados por força legal.
97.	Em relação ao art. 9º, §6º, da Resolução TCU 294/2018, informa não ser possível estabelecer, de plano, o prazo em que se manteria a confidencialidade em epígrafe, mesmo porque, não há previsão legal para tanto, de forma que a confidencialidade aqui tratada terá como termo final a cessação dos riscos jurídicos-processuais ora tratados, colocando-se à disposição, caso o TCU entenda, futuramente, ser necessária uma reavaliação da confidencialidade dos documentos.
98.	Registra ainda, nos termos do art. 14, § 2º, da Resolução TCU 294/2018, que as classificações em ultrassecretas, secretas ou reservadas, cujos prazos máximos de restrição são, respectivamente, 25 (vinte e cinco) , 15 (quinze) e 5 (cinco) anos, não são aplicáveis ao caso em tela. Isso porque tal classificação se refere aos dados considerados imprescindíveis à segurança da sociedade e do Estado, nos termos dos arts. 23 e 24 da Lei 12.527/2011, o que difere da confidencialidade aqui tratada.
99.	Por fim, informa que a responsável pela classificação apresentada é a senhora Carolina Bastos Lima Brum, Gerente do Jurídico de Atendimento aos Órgão de Controle.
100.	Com base nos novos argumentos apresentados pela Petrobrás, a planilha "c.2) Pareceres jurídicos", constante da instrução de peça 304, no item "c) Partes de peças que devem ser mantidas em sigilo", deve ter a justificativa fática alterada:
 c.2) Pareceres jurídicos
	Peça 45D) Anexo XXIII  (Parecer Jurídico) 

	Peça 46D) Anexo VIII  (Parecer Jurídico) 

	Peça 48D) Anexo X  (Parecer Jurídico) 

	Peça 49D) Anexo VI  (Parecer Jurídico) 

	Peça 50D) Anexo XII  (Parecer Jurídico) 

	Peça 51D) Anexo XII  (Parecer Jurídico) 

	Peça 52D) Anexo VI  (Parecer Jurídico) 

	Peça 122D) Anexo XXIII e XXIV  (Parecer Jurídico) 

	Peça 124E) Anexo XXXI do Relatório de Negociação
 (Parecer Jurídico) 

	Peça 154D) Anexo VIII  (Parecer Jurídico) 

Grau de Confidencialidade: CONFIDENCIAL
Grupo de pessoas que pode acessar a informação: O acesso à informação é deferível à própria Petrobras e a seus procuradores, além dos integrantes do Tribunal de Contas da União e outros órgãos de controle habilitados por força legal.
Justificativa fática: Os pareceres contêm análise de risco e interpretações de cláusulas contratuais que se destinam a orientar os órgãos corporativos, devendo permanecer sob sigilo como forma de preservar a paridade de armas diante das ações judiciais e processos arbitrais em trâmite e outras que, porventura, venham a ser ajuizadas, em nome do princípio da igualdade das partes constante do art. 5º da Constituição da República, acrescentando que tais análises e orientações, se tornadas públicas, podem ser desfavoravelmente desvirtuadas pela parte contrária em processos arbitrais.
Fundamento legal da classificação: Art. 5º da Constituição Federal, art. 7º da Lei 13.105/2015, conjugado com o artigo 22 da Lei 12.527/2011, incidindo, por consequência, a hipótese tratada no art. 8º, § 3º, inciso III, c/c art. 11, inciso III, da Resolução TCU 294/2018.
Data de término da restrição de acesso ou evento que defina o termo final alternativo: Esclarece-se não ser possível estabelecer, de plano, o prazo em que se manteria a confidencialidade em epígrafe. Assim, caso, no futuro, o presente órgão entenda necessária uma reavaliação da confidencialidade, a Petrobras se coloca à disposição.
101.	Cabe observar que a Petrobras havia solicitado a manutenção do sigilo do parecer jurídico "DIP JURIDICO/JSERV 5460/11, de 29/07/11" que é mencionado como "Anexo IX" das peças 204 e 220.
102.	Verifica-se, porém, que o referido anexo não integra tais peças, as quais, de qualquer forma, tiveram preservado o grau de confidencialidade por tratar de relatórios de renegociação dos termos aditivos, cuja manutenção do sigilo foi deferida.
VI.1- Exame Técnico da Manifestação da Petrobras
103.	Para a manutenção do sigilo dos documentos arrolados no item "c.2) Pareceres jurídicos", a empresa alega questões estratégicas em relação a discussões travadas com os fornecedores em diversos processos arbitrais envolvendo contratos relativos às obras da Rnest.
104.	Considera que esses pareceres tinham caráter orientativo nas tratativas empreendidas pelas comissões de negociação de aditivos dos contratos da Petrobras com seus fornecedores, e que dar publicidade a tais análises e orientações pode gerar vantagem, ou mesmo levar a eventual desvirtuamento do seu conteúdo pela parte contrária nos processos arbitrais.
105.	Entendemos que as razões expostas pela Petrobras em relação a esses pareceres podem ser aceitas, por tratarem de questões jurídicas de contratos que se encontravam em execução, e não na fase licitatória, os quais, se publicizados, podem, em alguma medida, deixar a empresa em posição de desvantagem nos processos de renegociação que ainda estão em andamento, e que buscam obter o ressarcimento pelos atos ilícitos cometidos, apontados pela Operação Lava Jato.
106.	Em relação ao prazo para a manutenção do sigilo, verifica-se que, de fato não há como estabelecer, a priori, uma data-limite para cada documento, uma vez que dependem da conclusão das negociações travadas nos processos arbitrais, prevalecendo, em qualquer caso, o disposto no parágrafo único do art. 27 da Lei 12.527/2012: "Poderá ser estabelecida como termo final de restrição de acesso a ocorrência de determinado evento, observados os prazos máximos de classificação. "
VI.2 - Conclusão
107.	Analisando-se as justificativas apresentadas para fundamentar a classificação do sigilo dos pareceres jurídicos, constata-se que houve fundamentação legal e justificativa fática para a classificação das peças como sigilosas.
108.	Verifica-se, conforme exposto no precedente exame técnico, que as peças para as quais a Petrobras solicita a manutenção do sigilo, contém questões estratégicas para a empresa nas negociações que trava com seus fornecedores com vistas a obter o ressarcimento dos danos causados pela ação criminosa do cartel de empreiteiras desvendado pela Operação Lava Jato, e atendem às disposições contidas na Lei 13.303/2016, aplicando-se, conjuntamente, as definições da Lei 12.527/2012 e seu regulamento - Decreto 7.724/2012.
109.	Dessa forma, entende-se que deve ser mantido como sigiloso o grau de confidencialidade das peças nominadas como pareceres jurídicos, integrantes destes autos às peças 45, 46, 48, 49, 50, 51, 52, 122, 124, 153 e 154.
110.	Cabe destacar, ainda, que a peça 312, que contém a resposta da Petrobras, foi classificada como "sigilosa", embora não haja nenhum pedido ou justificativa nos autos para tal classificação, sendo recomendável a alteração para "pública".
VII- PROPOSTA DE ENCAMINHAMENTO
111.	Diante do exposto, submetem-se os autos à consideração superior, propondo-se, sejam acatadas as razões de justificativa apresentadas pelos responsáveis Glauco Colepícolo Legatti (CPF 257.952.286 72) Antônio Carlos Cardoso da Fonseca (CPF 821.585.177 00) e Ivo Tasso Bahia Baer (CPF 413.054.427 68) , dando-lhes quitação quanto à conduta irregular que lhes foi imputada.
112.	Propõe-se, ainda, seja acatada a proposição da Petrobras, mantendo-se a classificação como sigilosas, de partes das peças: 
a) peça 45 - D) Anexo XXIII (Parecer Jurídico) ;
b) peça 46 - D) Anexo VIII (Parecer Jurídico) ;
c) peça 48 - D) Anexo X (Parecer Jurídico) ;
d) peça 49 - D) Anexo VI (Parecer Jurídico) ;
e) peça 50 - D) Anexo XII (Parecer Jurídico) ;
f) peça 51 - D) Anexo XII (Parecer Jurídico) ;
g) peça 52 - D) Anexo VI (Parecer Jurídico) ;
h) peça 122 - D) Anexo XXIII e XXIV (Parecer Jurídico) ;
i) peça 124 - E) Anexo XXXI do Relatório de Negociação (Parecer Jurídico) ; e
j) peça 154 - D) Anexo VIII (Parecer Jurídico) .
113.	Adicionalmente, propõe-se a alteração da confidencialidade da peça 312, que trata da resposta da Petrobras à diligência tratada nesta instrução, para "Pública", por não haver razão para a sua classificação como sigilosa, promovendo-se em seguida o encerramento do processo, na forma do art. 169, inciso III do Regimento Interno do TCU."
8.	O corpo diretivo da unidade técnica aquiesceu ao aludido encaminhamento.
	É o relatório.

Carlos Roberto Siqueira Castro (OAB/DF 20.015) e outros, representando Antônio Carlos Cardoso da Fonseca e Ivo Tasso Bahia Baer; Luis Gustavo Rodrigues Flores (27.865/OAB-PR) e outros, representando Glauco Colepicolo Legatti; Patrícia Franco Bonfadini Mendes (152.991/OAB-RJ) e outros, representando Petróleo Brasileiro S.A.

Procuradora-Geral Cristina Machado da Costa e Silva.

RELATÓRIO DE AUDITORIA. CONTRATAÇÃO A PARTIR DE PROJETO INDEFINIDO EM ITEM RELEVANTE, A SOLUÇÃO DE ENGENHARIA DAS FUNDAÇÕES. RISCO DE QUANTIDADES ASSUMIDO PELA PETROBRAS. AUDIÊNCIA DOS GERENTES ENCARREGADOS DA QUALIDADE DO PROJETO. ELEMENTOS JUNTADOS AO PROCESSO DEMONSTRAM QUE OS AGENTES ATUARAM DENTRO DOS LIMITES DE SUAS ATRIBUIÇÕES E RESSALVARAM A EXISTÊNCIA DE SOLICITAÇÕES DE MUDANÇA DO PROJETO AOS GESTORES ENCARREGADOS DE DECIDIR PELA CONTRATAÇÃO. ANÁLISE DA RESPONSABILIDADE DOS GERENTES EXECUTIVOS REALIZADA EM PROCESSO CONEXO. RAZÕES DE JUSTIFICATIVA ACOLHIDAS. ARQUIVAMENTO.

RELATÓRIO DE AUDITORIA (RA)

Secretaria Extraordinária de Operações Especiais em Infraestrutura (Seinfra-Operações).

Cuidam os autos de auditoria realizada na Petróleo Brasileiro S.A. - Petrobras, no período de 11/3/2013 a 19/4/2013, com o objetivo de avaliar a regularidade da execução das obras relativas a cinco dos principais contratos de implantação da Refinaria Abreu e Lima (Rnest) , em Ipojuca/Pernambuco: Unidade de Destilação Atmosférica (UDA) ; Unidade de Hidrotratamento de Diesel (UHDT) ; Unidade de Coqueamento Retardado (UCR) ; Tubovias; e Dutos (Fiscobras 2013) .
2.	Por meio do Acórdão 1771/2013-TCU-Plenário, o TCU ordenou, dentre outros, a oitiva da Petrobras a respeito do seguinte achado:
"9.2.1. Projeto Básico Deficiente em razão das falhas na estimativa de quantitativos de estruturas metálicas, que ensejaram aumentos expressivos dessas quantidades nos contratos das unidades UDA (aumento de 190%) , UHDT (aumento de 115%) e, potencialmente, na UCR, ocasionando aditivos contratuais, já firmados, da ordem de R$ 116 milhões e pleitos das contratadas de cerca de R$ 600 milhões;"
3.	Após a análise dos documentos aportados aos autos, a SeinfraPetróleo concluiu, quanto aos indícios de irregularidades (projetos básicos deficientes e inadequação das providências adotadas pela Administração para sanar interferências que poderiam provocar atraso na obra) , ser necessária a realização de inspeção na Petrobras, face aos desdobramentos da denominada "Operação Lava Jato" e à consequente possibilidade de obter informações relevantes, inclusive no que diz respeito à responsabilização (peça 192) .
4.	Ultimada a inspeção (peça 230) , a unidade técnica promoveu a análise conjunta dos elementos acostados ao processo e confirmou, em juízo preliminar, que o projeto básico de execução das tubovias era deficiente, em razão de falhas na definição do tipo de solo, dados geotécnicos e quantidades de estruturas metálicas  (peça 250) .
5.	Segundo a SeinfraPetróleo, na época da contratação das obras das tubovias, " (...) não havia segurança quanto à solução a ser implementada nas fundações dos leitos, mas mesmo diante das incertezas que rondavam o projeto, procedeu-se à contratação". Por esse motivo, alvitrou a realização de audiência dos agentes públicos designados a seguir em virtude das seguintes ocorrências:
5.1.	Glauco Colepicolo Legatti, Gerente Geral de Implementação de Empreendimentos para a Rnest, por "assinar, em concordância, a Lista de Verificação (LV) relativa à solicitação para assinatura do contrato das tubovias sem qualquer ressalva (peça 223) , de modo negligente, diante da ausência de definição segura de solução de engenharia para parte relevante da obra (fundação dos dormentes a serem instalados nos leitos das tubovias) , com o conhecimento de riscos geotécnicos (solos expansivos e com característica de heterogeneidade) , acarretando infração ao item 1.3 do Decreto 2.745/98";
5.2.	Antônio Carlos Cardoso da Fonseca, Gerente Setorial de Tancagem e Interligações, por "assinar, em concordância, a Lista de Verificação (LV) relativa à solicitação para assinatura do contrato sem qualquer ressalva (peça 223) , de modo negligente,  diante da ausência de definição segura de solução de engenharia para parte relevante da obra (fundação dos dormentes a serem instalados nos leitos das tubovias) , com o conhecimento de riscos geotécnicos (solos expansivos e com característica de heterogeneidade) , acarretando infração ao item 1.3 do Decreto 2.745/98"; e
5.3.	Ivo Tasso Bahia Baer, Gerente de Implementação de Empreendimentos de Unidades de Interligações, por "assinar, em concordância, a Lista de Verificação (LV) relativa à solicitação para assinatura do contrato sem qualquer ressalva (peça 223) , de modo negligente,  diante da ausência de definição segura de solução de engenharia para parte relevante da obra (fundação dos dormentes a serem instalados nos leitos das tubovias) , com conhecimento de alertas emitidos pelo setor Jurídico e de riscos geotécnicos (solos expansivos e com característica de heterogeneidade) , acarretando infração ao item 1.3 do Decreto 2.745/98".
6.	Por meio de despacho, autorizei as medidas processuais supramencionadas.
7.	Os responsáveis alegaram, em apertada síntese, que:
7.1.	Sr. Glauco Colepicolo Legatti:
a)	a Gerência Geral não executa projeto de engenharia, seja ele conceitual, básico, detalhamento ou Feed; no organograma não havia uma função de responsável pela qualidade dos projetos, e, ao contrário do que afirma a equipe de fiscalização, não possuía a função de aprovar qualquer projeto;
b)	o projeto básico estava consistente e definido pelas áreas técnicas e sua elaboração atendeu a todos os processos de gestão no sistema Petrobras, como os pareceres e a origem dos recursos; somente por ocasião do detalhamento do projeto básico, a empresa contratada discordou da solução defendida pelos técnicos da Petrobras, tendo sido necessária a contratação de um terceiro para arbitrar a questão;
c)	sua manifestação na lista de verificação do projeto não implica a aprovação técnica de solução específica de engenharia, até porque essa aprovação deve ser realizada por técnico habilitado e com competência específica;
d)	o projeto básico foi executado pela área EAB - Engenharia Básica para o Abastecimento, da Petrobras, o Feed (projeto de pré-detalhamento) pela Chemtech e o detalhamento pelo consórcio construtor - lpojuca; sobre o Feed, havia a prática de entrega aos licitantes até 30 dias antes da licitação, mas, no caso das tubovias, esse prazo foi bem maior, cerca de 12 meses entre a primeira licitação (29/7/2008) e a última (26/8/2009) ; o projeto básico foi realizado por equipe competente e capacitada para sua execução; 
e)	a Lista de Verificação - Solicitação de Assinatura de Contrato tinha como objetivo "evitar aprovação de contratações que possuíam alguma restrição relativo a licença emitida por órgão ambiental competente, ou autorização de outorga, ou site indisponível para o início dos serviços, ou entrega fora do prazo de equipamentos de fornecimento da Petrobras"; no caso das tubovias, em nenhum ponto de verificação existe a aprovação do Feed, sendo que foram destacadas as alterações de projeto existente na época, bem como informadas suas consequências;
f)	no TC Processo 017.161/2017-7, que apura condutas de empregados da Petrobras que possam ter contribuído com as ações do cartel, não foi apontado nenhum agravante de participação dos responsáveis em qualquer outro procedimento irregular nas obras da Rnest; e
g)	na qualidade de Gerente-Geral da Refinaria do Nordeste, cumpriu todas as normas e procedimentos internos relativos às contratações realizadas e, nesta perspectiva, agiu de maneira zelosa e prudente em relação às contratações que estavam sob a sua esfera de gerenciamento.
7.2.	Antônio Carlos Cardoso da Fonseca e Ivo Tasso Bahia Baer:
a)	houve prescrição da pretensão punitiva e violação aos princípios constitucionais da segurança jurídica, da ampla defesa e do contraditório em relação às irregularidades imputadas, pelo transcurso de quase 10 anos desde a ocorrência dos fatos; as decisões judiciais têm concluído que o prazo prescricional aplicável ao TCU seria de 5 anos, a teor da Lei 9.783/1999, e o Acórdão 1441/2016-TCU-Plenário, que estabeleceu esse prazo em 10 anos, seria inválido; houve o decurso de considerável lapso temporal que se mostra prejudicial ao levantamento de informações, à obtenção de documentos e à memória precisa dos fatos ocorridos;
b)	não há nexo de causalidade entre a irregularidade apontada e as atribuições dos cargos por eles ocupados; é incorreta a responsabilização dos gerentes responsáveis pela implementação do empreendimento por eventuais vícios na fase anterior à contratação das obras; as funções ocupadas pelos responsáveis não pertenciam ao nível estratégico da companhia, mas sim ao operacional; não era atribuição de suas respectivas gerências a reavaliação técnica dos projetos de engenharia, muito menos obstar qualquer contratação a ser realizada pela empresa; suas equipes não eram compostas por especialistas em engenharia; não participaram do procedimento de elaboração ou aprovação dos projetos de engenharia ou Feed das tubovias da Rnest;
c)	a Lista de Verificação constitui apenas um mero checklist que não tem como finalidade a análise crítica de qualidade, concepções ou soluções dos projetos de engenharia; o documento se presta apenas à verificação da existência, ou não, de processos e informações que posteriormente são analisados por aqueles que efetivamente devem decidir pelo prosseguimento da contratação das obras; ao contrário do apontado pela unidade técnica, existiu ressalva por parte dos justificantes, presente na linha 5 do documento, relacionada à existência de modificações no projeto básico não contempladas na minuta de contrato, as quais demandariam aditivos posteriores; inseriram informações acerca das modificações de projeto na área de Comentários Gerais da LV-SAC (listaram) ; e
d)	não cabe a conclusão de que teriam assinado a Lista de Verificação sem qualquer ressalva, pelo que entendem não proceder a suposta irregularidade que lhes é imputada.
8.	A SeinfraOperações, que assumiu a responsabilidade pela condução do processo, constatou que o documento denominado lista de verificação não tem como finalidade a análise crítica de qualidade, concepções ou soluções dos projetos de engenharia. 
9.	Ademais, pontuou que os responsáveis incluíram informação relevante acerca de solicitações que impactavam na execução da obra, sem que os ocupantes dos escalões superiores tenham levado em conta tal informação na aprovação da contratação.
10.	Por essa razão, concluiu que não ficou demonstrado que os Srs. Glauco Colepicolo Legatti, Antônio Carlos Cardoso da Fonseca e Ivo Tasso Bahia Baer agiram de modo negligente por ocasião da assinatura da Lista de Verificação relativa à Solicitação para Assinatura do Contrato das obras das tubovias, motivo pelo qual propôs que suas razões de justificativas fossem acolhidas.
11.	Feito esse necessário resumo, passo a decidir.
12.	Conforme apurado nos autos, o projeto básico das obras de tubovias mostrou-se deficiente em razão da utilização de premissas inadequadas para a caracterização do solo e seu respectivo nível de resistência, o que impactou no desacerto da solução de engenharia preconizada para o projeto de fundação. 
13.	Tomando como base os elementos juntados ao processo, é possível afirmar que tal aspecto não era desconhecido dos gestores da entidade envolvidos na condução da contratação. Consoante evidenciado na inspeção realizada pela SeinfraPetróleo, a existência, dimensão e impacto dos solos potencialmente expansivos já eram objeto de discussão no âmbito do contrato de terraplenagem, que estava sendo executado antes da licitação em exame, assim como a potencial inadequação da solução de engenharia das fundações (peça 230, p. 19-20) .
14.	Foi justamente por esse motivo que o consórcio responsável pela execução das obras e pela elaboração do projeto executivo solicitou, poucos dias após a assinatura do contrato, a alteração da solução de engenharia das fundações (de fundação direta para profunda) , o que foi aceito posteriormente pela Petrobras, após longo período de debates técnicos entre as partes.
15.	Tal modificação de projeto acarretou um acréscimo significativo na quantidade de estacas, que passou de 32.900 m, no contrato original, para 186.873 m após o termo aditivo 8, um incremento da ordem de 568% (peça 145) . Sob o ponto de vista financeiro, houve um aumento no valor contratual da ordem de R$ 210 milhões, que equivale a aproximadamente 8% da quantia original da avença (peça 56, p. 15) . Isso tudo sem contar o atraso na execução das obras, fruto das discussões havidas para a solução do problema.
16.	Sendo assim, é possível afirmar que os gestores da Petrobras decidiram realizar o procedimento licitatório e assinar o contrato relativo às obras de implantação das tubovias mesmo com o projeto básico indefinido em importante item da obra, a fundação do leito das tubovias.
17.	Todavia, entendo, na linha exposta no exame realizado pela SeinfraOperações, que não cabe a responsabilização dos Srs. Glauco Colepicolo Legatti, Antônio Carlos Cardoso da Fonseca e Ivo Tasso Bahia Baer pela posterior decisão de assinar o contrato relativo às obras de implantação das tubovias, no cenário de deficiência de projeto relatado.
18.	Isso porque, diferentemente do alegado na instrução preliminar, os referidos agentes fizeram a seguinte ressalva na área de Comentários Gerais da Lista de Verificação de Solicitação de Autorização para Assinatura do Contrato (LV-SAC) - peça 223, p.54) :
"Existe  (sic)  4 solicitações de Modificação de Projeto (SMP 142, 183, 203 e 215) , emitidas e aprovadas pelo AB-CR/RNE. Estas SMPs não foram consideradas no contrato por não terem sido detalhadas a tempo de serem incluídas na documentação que definiu seu escopo. Estimativas preliminares indicam que a implantação dos SMPs implicará em alteração "para mais ou para menos" no valor contratual. Com as informações disponíveis não é possível avaliar o correspondente impacto de prazo nesse momento.
Há no sistema solicitações de modificação de projeto ainda não aprovadas que afetam o projeto desta unidade."
19.	Ainda que o Gerente Geral de Implementação de Empreendimentos da Rnest e o Gerente Setorial de Tancagem e Interligações tivessem o encargo de "promover a elaboração do Feed (projeto de pré-detalhamento) e do projeto de detalhamento a partir do Projeto Básico fornecido pelo Abastecimento" e "controlar a qualidade dos projetos básico, FEED e executivo da tancagem e das interligações das unidades de processo", segundo as fichas de avaliação de suas funções gerenciais (peças 243 e 244) , eles não tinham a responsabilidade de decidir pela contratação, nem mesmo de opinar a respeito de seu prosseguimento. 
20.	Dessa forma, é possível afirmar que os aludidos gerentes agiram dentro do limite esperado de suas atribuições regimentais, uma vez que fizeram menção aos pedidos de modificação do projeto, no único documento que assinaram na cadeia de atos administrativos que precederam à contratação em tela. 
21.	Tal ressalva pode ser considerada um alerta aos agentes administrativos efetivamente encarregados da decisão de contratar acerca da indefinição do projeto, mesmo após a conclusão do projeto de pré-detalhamento (Feed) . Diante do cenário de indefinição de parte relevante do projeto, com riscos de quantidade assumidos pela Petrobras, os aludidos agentes deveriam ter optado pela revogação da licitação e realização de novo certame, após a solução do problema de engenharia identificado.
22.	Sendo assim, compreendo que os responsáveis pela consumação da irregularidade, a celebração do ajuste a partir de projeto indefinido em importante item da obra (fundação do leito das tubovias) , foram os gerentes executivos que propuseram à Diretoria a ultimação da contratação, mesmo cientes da irregularidade. 
23.	Tais agentes são os Srs. Pedro José Barusco Filho, Gerente Executivo de Engenharia, Francisco Pais, Gerente Executivo de Abastecimento Corporativo, e Luiz Alberto Gaspar Domingues, Gerente Executivo de Abastecimento - Programas de Investimento, que assinaram o DIP Engenharia 22/2010, manifestando concordância com os procedimentos adotados e propondo a assinatura do contrato, afirmando expressamente que as proposições atendiam aos interesses da Petrobras.
24.	Da mesma forma, caberia discutir a responsabilidade dos membros da Diretoria Executiva que aprovaram as proposições formuladas, na Ata 4.796, de 11/2/2010, supondo que tiveram ciência da LV-SAC com a ressalva aduzida no item 18 supra.
25.	A audiência dos agentes designados no item 23 supra chegou a ser proposta pela SeinfraPetróleo, após a conclusão da inspeção, mas a Secretária da unidade técnica solicitou o retorno dos autos para melhor avaliação, considerando a existência de processos conexos ainda em andamento. 
26.	Posteriormente, a unidade técnica elaborou nova instrução sobre a matéria, na qual pontuou que a análise da responsabilidade da alta administração pela contratação a partir de projetos e estimativas de custos sem o nível de maturidade exigível se daria de forma mais ampla no TC Processo 026.363/2015-1 - Gestão Rnest. 
27.	Dessa forma, considerando os limites estabelecidos pela organização processual entabulada pela SeinfraPetróleo e a matéria tratada na audiência realizada no presente feito, anuo à proposta de acolher as razões de justificativa dos Srs. Glauco Colepicolo Legatti, Antônio Carlos Cardoso da Fonseca e Ivo Tasso Bahia Baer e arquivar o presente feito, pelos fundamentos trazidos na instrução de mérito da SeinfraOperações, naquilo que não contrariar o exposto no presente voto.
28.	Diante de todo o exposto, voto por que seja adotada a deliberação que ora submeto a este Colegiado.
TCU, Sala das Sessões Ministro Luciano Brandão Alves de Souza, em 20 de maio de 2020.
BENJAMIN ZYMLER 
Relator